臺灣基隆地方法院民事判決
111年度訴字第94號
原      告  林漢吉  
被      告  林漢卿  

上列當事人間分割共有物事件，本院於民國111年4月28日言詞辯
論終結，判決如下：
    主  文
兩造共有如附表所示之不動產准予變價分割，所得價金按兩造應
有部分比例各二分之一分配。
訴訟費用由兩造依應有部分比例各二分之一負擔。
    事實及理由
壹、程序部分：
　　按不變更訴訟標的，而補充或更正事實上或法律上之陳述者
    ，非為訴之變更或追加，民事訴訟法第256條定有明文。查
    原告提起本件分割共有物之訴，僅表明欲將兩造共有坐落基
    隆市○○區○○○路000○0號4樓房屋經由法院拍賣，變價分割取
    回1/2之繼承權益等語（頁11），並未表明應為之訴之聲明
    。嗣經本院於民國111年4月28日言詞辯論期日當庭向原告確
    認，其遂將訴之聲明特定為：兩造共有之不動產（詳如附表
    所示之房屋、土地；下稱系爭不動產）准予變價分割，所得
    價金按兩造應有部分比例各1/2分配（頁57）。核原告所為
    ，乃基於前揭分割共有物之同一基礎事實，僅更正、補充以
    明確其訴請分割之共有物範圍而為陳述，於法自無不合，先
    予敘明。
貳、實體部分：
一、原告主張：
    系爭不動產為兩造所共有；應有部分比例係兩造各1/2。而
    兩造就系爭不動產並無不能分割之協議，亦無不能分割之情
    形，復因兩造無法達成分割協議，為此依民法第823條第1項
    、第824條第2項規定，請求分割共有物。而系爭不動產現由
    被告所占有，依系爭不動產現況難以原物分割，遂請求以變
    價分割方式分割系爭不動產，併將售得價金按兩造應有部分
    比例分配予兩造。並聲明：兩造共有之系爭不動產准予變價
    分割，所得價金按共有之應有部分比例各1/2分配。
二、被告答辯：
　　系爭不動產係兩造父母所遺財產。被告認為不應變價拍賣，
    兄弟姊妹逢年過節才能在系爭不動產相聚；又系爭不動產目
    前係被告及兩造之兄長共同居住，被告希望能承租系爭不動
    產。此外，原告前曾向被告表示欲出售系爭不動產，但不是
    難以售出就是售價過低，故系爭不動產迄仍為兩造共有等語
    。並聲明：原告之訴駁回。
三、本院之判斷：
(一)按各共有人，除法令另有規定外，得隨時請求分割共有物，
    但因物之使用目的不能分割或契約訂有不分割之期限者，不
    在此限。共有物之分割，依共有人協議之方法行之。分割之
    方法不能協議決定，或於協議決定後因消滅時效完成經共有
    人拒絕履行者，法院得因任何共有人之請求，命為下列之分
    配：以原物分配於各共有人。原物分配顯有困難時，得變賣
    共有物，以價金分配於各共有人，民法第823條第1項、第82
    4條第1項、第2 項第1款及第2款前段分別定有明文。又法院
    定共有物分割之方法，固可由法院自由裁量，惟應斟酌各共
    有人之意願、利害關係、共有物之性質、分割後之經濟效用
    及公共利益等為公平決定（最高法院81年度台上字第16號、
    89年度台上字第724 號判決意旨參照）。
(二)經查，原告主張系爭不動產為兩造所共有，應有部分比例各
    1/2，且無不能分割之協議，亦無不能分割之情事，復兩造
    未能達成分割之協議等情，業據原告提出系爭不動產第一類
    登記謄本、房屋稅籍證明書、兩造家庭會議記錄、本院110
    年度司調字第36號分割共有物事件調解不成立證明書等件為
    證（頁15至19），並經本院調取系爭不動產之土地、建物查
    詢資料、本院110年度司調字第36號分割共有物事件卷宗確
    認無訛。被告雖反對分割系爭不動產，並辯稱其居住於系爭
    不動產內云云，然其就上開證據均不爭執，亦自承未與原告
    有合意暫不分割之協議，兩造亦未協議就系爭不動產另訂租
    約（頁58）。可知，原告就系爭不動產對其餘共有人即被告
    為分割共有物之請求，揆諸前開說明，尚無不合，應予准許
    。又本院審酌系爭不動產係位於1棟鋼筋混凝土造5層樓建物
    內之第4層（頁21），屬單一出入口之公寓大廈，殊難採用
    原物分割方式，否則各共有人僅能分得結構遭破壞且可能全
    無出入門戶、面積甚微之不完整建物，影響所及，不僅有害
    於系爭不動產之整體價值，並有難以作為通常使用之虞，導
    致分割後之建物嚴重欠缺經濟上之利用價值，堪認採原物分
    割之方法顯有困難。又以變價方式分割，經公開競價結果，
    當得獲與市價相當之價金，再依應有部分比例分配予兩造，
    對各共有人均屬公平，較符合全體共有人之利益，且參以變
    賣共有物方式為分割時，依民法第824條第7項規定，除買受
    人為共有人外，共有人仍有依相同條件優先承買之權，是兩
    造如認經由公開拍賣機制所拍定之價格係一合理可接受之價
    格，亦得經由優先承買權之行使，取得系爭不動產之全部，
    與以原物分配共有人其中一人，補償其餘共有人之結果並無
    二致，且買受人取得系爭不動產完整所有權，可使所有權歸
    屬與使用關係均趨於一致，而使物之交易及使用關係單純化
    ，進而促進其經濟價值等情狀，本院認系爭不動產尚不適宜
    採取原物分配或併用金錢補償，或併用部分原物分配及部分
    變賣而以價金分配之分割方法，應以變價分割即變賣後以價
    金分配予各共有人之方法最為妥適，爰判決兩造共有之系爭
    不動產應予變價分割，所得價金按兩造應有部分比例各1/2
    分配。
(三)綜上所述，原告依民法第823條第1項、第824條第2項規定之
    共有物分割請求權，請求變價分割，本院斟酌系爭不動產之
    上開情事，認原告所提出之方案即變價分割，將變價後所得
    價金按兩造應有部分比例各1/2分配，核屬正當，應予准許
    。
(四)末按共有物分割、經界或其他性質上類似之事件涉訟，由敗
    訴當事人負擔訴訟費用顯失公平者，法院得酌量情形，命勝
    訴之當事人負擔其一部，民事訴訟法第80條之1 定有明文。
    有關本件分割共有物之訴，原、被告之間本可互換地位，原
    告起訴雖於法有據，但被告之應訴實因訴訟性質所不得不然
    ，故本件分割共有物之訴訟費用應由兩造按應有部分比例各
    1/2分擔，並諭知如主文第2項所示。
四、據上論結，本件原告之訴為有理由，依民事訴訟法第80條之
    1，判決如主文。
中　　華　　民　　國　　111 　年　　5 　　月　　27　　日
                  民事庭法  官  曹庭毓
以上正本係照原本作成。
如不服本判決，應於送達後20日內向本院提出上訴狀（上訴狀應
表明上訴理由）並繳納上訴審裁判費，如於本判決宣示後送達前
提起上訴者，應於判決送達後20日內補提上訴理由書（均須按他
造當事人之人數附繕本）。
如委任律師提起上訴者，亦應一併繳納上訴審裁判費。
中　　華　　民　　國　　111 　年　　5 　　月　　27　　日
　　　　　　　　　　　　書記官　黃婉晴
　　　　　　　　　　　　 　　　　　　　　　　　　 
附表：111年度訴字第94號         編  號 土         地         坐         落     地  目 面   積 權   利   範   圍  縣  市 鄉鎮市區 段 小段 地    號  平方公尺  １ 基隆市 安樂區 新會段  0000-0000 建 1184.85 原告：140000分之1694 被告：140000分之1694  

編    號  建   號 基地坐落 ----------- 建物門牌 建築式樣主要建築材料及房屋層數 建物面積（平方公尺）   權利範圍         層數、層次及面積   附屬建物主要建築材料及用途  1 00000-000 基隆市○○區○○段000000000地號 ----------- 基金一路172之2號4樓  5層樓鋼筋混凝土造 層次：4層 層數：5層 層次面積： 88.95 總面積： 88.95  陽台：4.40 原告：2分之1 被告：2分之1